ACORDAO-COMPLETO-2534025

ACÓRDÃO 1008/2022 ATA 17/2022 - PLENÁRIO

VISTA, relatada e discutida esta representação do Senador Alessandro Vieira, da Deputada Federal Tábata Amaral e do Deputado Federal Felipe Rigoni Lopes acerca de possíveis irregularidades no pregão eletrônico para registro de preços regido pelo Edital 22/2020, realizado pelo Ministério do Desenvolvimento Regional e Urbano para contratação de fornecimento, carga, transporte e descarga de 6.240 máquinas pesadas, em atendimento às necessidades de desenvolvimento regional de Estados, de Municípios e do Distrito Federal, uma vez que, segundo matéria veiculada pelo jornal "O Estado de S. Paulo" em 10/8/2021, auditoria realizada pela Controladoria-Geral da União teria constatado preços acima do mercado em alguns dos itens licitados e apontado falhas nas pesquisas de preços preliminares à licitação, baseadas predominantemente em cotações junto a fornecedores.
ACORDAM os Ministros do Tribunal de Contas da União, reunidos em sessão do Plenário, diante das razões expostas pelo Relator e com fundamento nos arts. 169, inciso V, 235 e 237, inciso III e parágrafo único, do Regimento Interno, no art. 103, § 1º, da Resolução-TCU 259/2014 e no art. 8º da Resolução-TCU 315/2020, em:
9.1. conhecer desta representação e considerá-la parcialmente procedente;
9.2. considerar prejudicado o pleito dos autores de adoção de medida cautelar;
9.3. encaminhar cópia da instrução dos autos à Secretaria de Macroavaliação Governamental e à Secretaria de Controle Externo do Desenvolvimento Econômico, como subsídio, respectivamente, ao exame do TC-Processo 014.379/2021-0 e a eventual avaliação da Política Nacional de Desenvolvimento Regional;
9.4. encaminhar cópia deste acórdão aos autores desta representação e ao Ministério do Desenvolvimento Regional, com a informação de que a íntegra do relatório e do voto que o fundamentam está disponível no endereção eletrônico www.tcu.gov.br/acordaos;
9.5. arquivar estes autos.

Representação acerca de possíveis irregularidades em pregão eletrônico para contratação de fornecimento, carga, transporte e descarga de máquinas pesadas, em atendimento às necessidades de desenvolvimento regional de Estados, de Municípios e do Distrito Federal.

Ministério do Desenvolvimento Regional

3. Representantes: Senador Alessandro Vieira, Deputada Federal Tábata Amaral e Deputado Federal Felipe Rigoni Lopes

13.1. Ministros presentes: Ana Arraes (Presidente), Benjamin Zymler, Aroldo Cedraz, Jorge Oliveira (Relator) e Antonio Anastasia.
13.2. Ministro-Substituto convocado: Marcos Bemquerer Costa.
13.3. Ministros-Substitutos presentes: Augusto Sherman Cavalcanti, André Luís de Carvalho e Weder de Oliveira.

JORGE OLIVEIRA

Inicio este relatório com a última instrução produzida na Secretaria de Controle Externo de Aquisições Logísticas - Selog (peça 101) , endossada pelo corpo dirigente daquela unidade técnica (peças 102/103) e a seguir transcrita:
	A. Identificação do Processo

	TC Processo 030.960/2021-5
	Conhecimento. Procedência Parcial.

	Unidade Jurisdicionada
	Uasg

	Ministério do Desenvolvimento Regional (MDR) 
	530001

	Representantes
	CPF
	Procuração

	Alessandro Vieira, Senador da República; Tabata Cláudia Amaral de Pontes, Deputada Federal; e Felipe Rigoni Lopes, Deputado Federal.
	XXX.437.905-XX, XXX.483.198-XX e XXX.381.827-XX.
	Peça 3

	Objeto da Contratação

	Eventual aquisição, por meio de Sistema de Registro de Preços, de fornecimento, carga, transporte e descarga de máquinas pesadas, em atendimento às necessidades de Desenvolvimento Regional de Estados, Municípios e do Distrito Federal, conforme condições, quantidades e exigências estabelecidas no Edital e seus anexos (peça 6, p. 1) .

	Procedimento Auxiliar de Contratação  
	Modalidade  
	Número do Certame

	Não se aplica
	Pregão Eletrônico para Registro de Preços
	22/2020

	Modo de Disputa
	Critério de Julgamento

	Aberto
	Menor preço por item

	Vigência
	Valor Homologado

	12 meses, segundo dispositivo das Atas de Registro de Preços (peças 12-26) .
	R$ 2.897.310.000,32, conforme valor registrado nas atas de registro de preços (peças 12-26) .

	Legislação que Rege o Certame

	Lei 10.520/2002 (Lei do Pregão) e subsidiariamente a Lei 8.666/1993

	Suspenso por Medida Cautelar?
	Não

	Fase do Certame

	Os prazos de validade das Atas de Registro de Preços (ARP) originárias do Pregão Eletrônico (PE)  22/2020 já expiraram entre meados de dezembro/2021 e janeiro/2022.
	Item do Pregão Eletrônico 22/2020
	Objeto
	Fornecedor
	Ata de Registro de Preços
	Valor (R$) 
	Valor Total (R$) 

	27, 28, 31, 32, 34, 35, 36, 37, 39, 41, 42, 43, 44, 45, 46, 47, 48, 49, 50, 51, 55, 57, 58, 59, 72, 80, 83, 85, 86, 87, 89, 90, 91, 92, 93, 94, 95, 97, 98, 99, 100, 101, 102 e 104
	Pá Carregadeira, Escavadeira Hidráulica e Motoniveladora
	XCMG Brasil Indústria Ltda. (CNPJ 14.707.364/0001-10) 
	11/2020
	1.687.064.337,24
	1.794.055.707,24

	88
	Motoniveladora
		1/2021
	10.548.800,00
	
	33, 52, 79, 81, 82, 84, 96 e 103
	Pá Carregadeira e Motoniveladora
		4/2021
	96.442.570,00
	
	9, 19, 20, 21, 22, 61, 73 e 74
	Retroescavadeira e Escavadeira Hidráulica
	Valence Máquinas e Equipamentos Ltda. (CNPJ 08.250.241/005-24) 
	12/2020
	182.139.000,00
	182.139.000,00

	13, 14, 15, 16, 17, 18, 65, 66, 67, 68, 69 e 70
	Retroescavadeira e Escavadeira Hidráulica
	NMQ Comércio de Máquinas e Equipamentos (CNPJ 10.893.377/0001-70) 
	13/2020
	351.505.000,00
	351.505.000,00

	10 e 62
	Retroescavadeira e Escavadeira Hidráulica
	DIMAQ Campotrat Máquinas e Equipamentos Eireli (CNPJ 05.114.082/0001-19) .
	14/2020
	10.911.200,00
	10.911.200,00

	3, 4, 5, 6, 7, 11, 12, 23, 56, 63, 64 e 75
	Retroescavadeira e Escavadeira Hidráulica
	Revemar Comércio de Máquinas Industriais Ltda. (CNPJ 17.449.881/0001-25) 
	15/2020
	239.528.393,08
	239.528.393,08

	1, 2, 53, 54 e 71
	Retroescavadeira e Escavadeira Hidráulica
	Mamoré Máquinas Agrícolas Ltda. (CNPJ 19.614.838/0001-01) 
	16/2020
	113.015.500,00
	113.015.500,00

	8 e 60
	Retroescavadeira e Escavadeira Hidráulica
	Guimarães Agrícola Ltda. (CNPJ 01.042.977/0001-34) 
	17/2020
	31.110.500,00
	31.110.500,00

	76
	Escavadeira Hidráulica
	Engepeças Equipamentos Ltda. (CNPJ 05.063.653/0010-24) 
	18/2020
	35.890.000,00
	64.733.500,00

	77
	Escavadeira Hidráulica
		20/2020
	6.324.500,00
	
	24
	Retroescavadeira
		3/2021
	18.944.000,00
	
	25
	Retroescavadeira
		6/2021
	3.575.000,00
	
	26 e 78
	Retroescavadeira e Escavadeira Hidráulica
	Distribuidora Meridional de Motores Cummis S.A. (CNPJ 90.627.332/0001-93) 
	19/2020
	36.006.000,00
	36.006.000,00

	29, 30, 38 e 40
	Pá Carregadeira
	OTMIZA Comercial Ltda. (CNPJ 20.413.494/0001-43) 
	2/2021
	74.305.200,00
	74.305.200,00

	Total
	2.897.310.000,32

	B. Histórico

	1.	À peça 1, os representantes informaram, com base em excerto de notícia veiculada pelo jornal "O Estado de São Paulo", que:
	a) a Controladoria-Geral da União (CGU) , em procedimento de fiscalização, apontou sobrepreço no PE 22/2020-MDR para registro de preços de máquinas pesadas (retroescavadeira, pá carregadeira, escavadeira hidráulica e motoniveladora) ;
	b) o prejuízo aos cofres públicos alcançaria o montante de R$ 101 milhões, ressaltando que a licitação estaria viciada desde o início, uma vez que o MDR não seguiu os parâmetros de pesquisa de preços definidos no art. 5º da Instrução Normativa (IN) 73 da Secretaria Especial de Desburocratização, Gestão e Governo Digital do Ministério da Economia (SEDGGD-ME) , de 5/8/2020. Nesse contexto, acrescenta que o relatório da CGU aponta que o MDR se baseou, predominantemente, em cotações feitas por fornecedores; e
	c) o MDR já fez pagamentos na ordem de R$ 15,7 milhões ao fornecedor XCMG Brasil Indústria Ltda., em face de contrato assinado em fevereiro/2021, referentes a 20 máquinas já entregues em municípios dos seguintes estados: Paraíba, Pernambuco e São Paulo.
2.	Com fundamento no que foi reportado, os representantes requereram medida cautelar para suspensão do PE 22/2020-MDR.
3.	Em análise preliminar (peças 27 e 28) , esta Unidade Técnica (UT) entendeu, naquele momento, que as informações trazidas aos autos pelos representantes eram insuficientes para a adoção da medida cautelar requerida, sendo necessária, por meio de diligência e de solicitação de informações, a obtenção de mais esclarecimentos e/ou documentos junto ao MDR e à CGU.
4.	Em manifestação acostada à peça 29, o Ministério Público junto ao TCU (MP/TCU) discordou do referido entendimento, pugnando que havia elementos suficientes para a concessão da cautelar pleiteada.
5.	Em despacho à peça 30, o Ministro-Relator conheceu da representação e anuiu a proposta desta UT, concordando que não havia elementos plausíveis a caracterizar a irregularidade apontada pelos representantes, 'sob pena de narrativas verossímeis serem suficientes para obstar o andamento da máquina pública'.
6.	Nos TC´s Processo 035.960/2021-3 - representante: Deputado Federal Rogério Correia - e Processo 036.179/2021-3 - representante: MP/TCU - (apensos ao presente processo) , os respectivos representantes trazem informações semelhantes às relatadas nestes autos, acrescendo outras a despeito de eventuais responsabilidades de gestores do MDR e da CGU. Nesse contexto, a análise desta UT, no bojo dos citados processos apensos, manteve o entendimento inicialmente exposto, destacando que não haveria, à época, como avaliar a imputação de possíveis responsabilidades. 
7.	As propostas dos referidos processos foram acolhidas pelo Min. Jorge Oliveira, consoante despacho de cautelar (peça 6 do TC Processo 035.960/2021-3) e Acórdão 15941/2021-TCU-Primeira Câmara, de rel. Min. Jorge Oliveira (peça 14 do TC Processo 036.179/2021-3) .
8.	Na instrução de peça 85, foram examinados os documentos e informações encaminhados pelo MDR e CGU, provenientes daquelas medidas saneadoras retro mencionadas, em que se concluiu que 19 itens de máquinas pesadas com sobrepreço apontado pela CGU foram objeto de providências corretivas pelo MDR, que revogou cinco deles e repactuou os preços dos 14 demais. Naquela análise, constatou-se que havia: 
	(i) indício de falha na pesquisa de preços que norteou o orçamento da licitação em apreço; 
	(ii) indício de sobrepreço em 16 outros itens do certame em epígrafe; 
	(iii) possível ausência de critérios técnicos para definição dos municípios a serem beneficiados pelas doações das máquinas adquiridas; e 
	(iv) inexistência de informações relativas ao parlamentar responsável pela destinação das máquinas a determinado município.
9.	Diante da constatação, em pareceres uniformes (peças 85-87) , esta UT fez a proposição de encaminhamento, no sentido de: 
	(i) adotar medida cautelar para suspender aquisições, pagamentos e adesões referentes a 16 itens com indícios de sobrepreço; 
	(ii) realizar a oitiva do MDR acerca dos pressupostos da providência acautelatória, das falhas nas pesquisas de preços, dos critérios para distribuição das máquinas a municípios e das informações referentes aos parlamentares responsáveis pela destinação dos equipamentos aos municípios; além das empresas fornecedoras das máquinas pesadas com indícios de sobrepreço. 
	(iii) em face do procedimento de construção participativa das deliberações, solicitar ao MDR: (a) a apresentação de sugestões de eventuais ações corretivas passíveis de adoção por aquela Pasta com respeito aos indícios de irregularidade detectados; e (b) a avaliação de possíveis impactos de eventual determinação do TCU para anulação das atas de registro de preço no tocante aos itens em que foram verificados tais indícios; e
	(iv) diligenciar o MDR para obtenção de esclarecimentos e documentos adicionais para esclarecer a situação atual das ARP´s decorrentes do PE 22/2020, bem como dos contratos correlatos.
10.	Encaminhados os autos para pronunciamento do Exmo. Min. Jorge Oliveira, o MDR solicitou a realização de reunião técnica para discutir a matéria em comento, a qual foi realizada, de forma remota, na manhã do dia 17/12/2021, com a participação de representantes daquele ministério, do gabinete do Ministro-Relator e da Selog, consoante consigna despacho do Relator (peça 92) . Naquela reunião, ficou acertado que o MDR, por iniciativa própria, suspenderia imediatamente as aquisições, pagamentos e adesões aos itens questionados pela Selog, até decisão definitiva do TCU sobre a matéria, e remeteria formalmente ao Tribunal informações e documentos para atender aos demais quesitos propostos pela UT.
11.	Após solicitar prorrogação de prazo para o envio (peça 88) , o MDR carreou aos autos documentos e/ou informações (peças 89-91) com o fito de atender ao que foi acordado entre as partes presentes na supramencionada reunião, os quais serão analisados adiante nesta instrução técnica, em consonância com o despacho do Ministro-Relator de peça 92.

	C. Despacho

	Despacho do Relator
	Peça 92
	14/2/2022

	Com a juntada, em 10/2/2022, dos documentos e informações encaminhados pelo MDR, a fim de atender ao que foi acertado na reunião realizada em 17/12/2021 - conforme já informado no histórico desta instrução -, o Ministro-Relator restituiu os autos à Selog, para instrução da matéria em referência.

	D. Documentos Informações e Documentos remetidos pelo MDR

	12.	Por meio do Ofício 51/2022/CGGI AECI/AECI-MDR, de 10/2/2022 (peça 89, pp. 1-4) , o MDR remeteu os seguintes documentos e/ou informações:
	a) Nota Técnica 1/2022/DERU/SMDRU-MDR, de 9/2/2022 (peça 89, pp. 5-10) ;
	b) ofícios encaminhados pelo MDR a diversos órgãos e/ou entidades aderentes das ARP 4/2021 e 11/2021, tendo em vista a necessidade de informá-los acerca da suspensão cautelar das aquisições de itens com indícios de sobrepreço (peça 90) ; e
	c) planilha com pesquisa de preços de outras compras governamentais realizadas em 2021, com frete ajustado para cada UF - item não digitalizável - (peça 91) .

	E. Exame Técnico

	13.	Preliminarmente, impende registrar que o MDR não se pronunciou sobre todos os pontos elencados na proposição de oitiva desta Selog, notadamente à suposta violação dos princípios da publicidade (transparência) , eficiência e impessoalidade na execução de emendas do relator-geral (RP9) , consoante será exposto ao longo da presente instrução. 
14.	Assim, antes de expor as informações carreadas pelo órgão a estes autos, cabe transcrever excerto do citado encaminhamento ao gabinete do Ministro-Relator consignado naquela instrução, in verbis (peça 85, pp. 18-19) :
'78.	Em virtude do exposto, propõe-se:
78.1.	adotar medida cautelar, com fulcro no art. 276 do Regimento Interno/TCU, tendo em vista a existência dos elementos necessários para sua adoção, a fim de que o Ministério do Desenvolvimento Regional (MDR) suspenda: (i) a aquisição das máquinas objeto dos respectivos itens das Atas de Registro de Preços que decorrem do Pregão Eletrônico 22/2020-MDR: ARP 11/2020 (itens 80, 86, 87, 90, 92, 94, 97, 99 e 104) , 12/2020 (item 22) , 13/2020 (itens 15 e 16) , 16/2020 (itens 1 e 2) e 4/2021 (itens 79 e 81) ;  (ii)  as aquisições e pagamentos dos Contratos 11/2021 (itens 80, 90 e 104) e 51/2021 (item 99) e 10/2021 (item 15) ; e  (iii)  as autorizações de eventuais adesões a esses itens, até que o Tribunal delibere sobre o mérito da matéria ora em apreço;
78.2.	realizar a oitiva do Ministério do Desenvolvimento Regional (MDR) , com amparo no art. 276, § 3º, c/c o art. 250, V, todos do Regimento Interno/TCU, para que, no prazo de quinze dias, se pronuncie em relação aos pressupostos da cautelar deferida, e também quanto aos seguintes pontos, relativos ao Pregão Eletrônico 22/2020-MDR:
	a) ARP 11/2020 (itens 80, 86, 87, 90, 92, 94, 97, 99 e 104) , 12/2020 (item 22) , 13/2020 (itens 15 e 16) , 16/2020 (itens 1 e 2) e 4/2021 (itens 79 e 81) , com indício de sobrepreço demonstrado no Anexo V desta instrução, visto que, em tese, viola o princípio da seleção da proposta mais vantajosa (economicidade) , previsto no caput do art. 3º da Lei 8.666/1993;
	b) restrição da pesquisa de preços a fornecedores para os itens de máquinas pesadas listados no Quadro 1 desta instrução, tendo em vista que essa medida enseja a prática de sobrepreço em contratações públicas, por não estabelecer uma cesta de preços aceitáveis, violando o princípio da seleção da proposta mais vantajosa (economicidade) , previsto no caput do art. 3º da Lei 8.666/1993, além de descumprir o § 1º do art. 5º da IN 73 da SEDGGD-ME, de 5/8/2020;
	c) indicação predominantemente política, sem critérios técnicos, para definição dos municípios beneficiados pelas doações de máquinas pesadas, dentro do amplo universo de municípios elegíveis, aparentemente viola a eficiência e a impessoalidade na aplicação de recursos públicos (princípios que norteiam a administração da coisa pública, insculpidos no caput do art. 37 da Constituição Federal) ;
	d) ausência de informação referente ao parlamentar que orienta a destinação das máquinas pesadas para determinado município viola aparentemente a transparência (publicidade) , princípio previsto no caput do art. 37 da Constituição Federal, na execução da política pública, além de dificultar o controle social;
[...]
78.5. 	diligenciar o Ministério do Desenvolvimento Regional (MDR) , com fundamento nos artigos 157 e 187 do Regimento Interno/TCU, para que, no prazo de quinze dias, encaminhe cópia dos seguintes documentos e/ou esclarecimentos: 
	a) esclarecer a situação atual das Atas de Registro de Preços que decorrem do Pregão Eletrônico 22/2020-MDR: 11/2020 (itens 80, 86, 87, 90, 92, 94, 97, 99 e 104) , 12/2020 (item 22) , 13/2020 (itens 15 e 16) , 16/2020 (itens 1 e 2) e 4/2021 (itens 79 e 81) , notadamente às máquinas pesadas efetivamente entregues pelos fornecedores e pagas pelo MDR; 
	b) esclarecer a situação atual dos Contratos 11/2021 (itens 80, 90 e 104) e 51/2021 (item 99) e 10/2021 (item 15) , notadamente às aquisições e pagamentos eventualmente realizados; e
	c) cópia de outros eventuais contratos celebrados que decorrem das ARP 11/2020 (itens 80, 86, 87, 90, 92, 94, 97, 99 e 104) , 12/2020 (item 22) , 13/2020 (itens 15 e 16) , 16/2020 (itens 1 e 2) e 4/2021 (itens 79 e 81) .'
Pronunciamento do MDR, em atendimento ao que foi acertado na reunião do dia 17/12/2021:
I) Medidas imediatas para atendimento constante na proposta de encaminhamento do item 78.1 da instrução de peça 85 (peça 89, pp. 5-6) .
15.	O MDR relata que a suspensão das aquisições das máquinas objeto dos respectivos itens das ARP 11/2020 (itens 80, 86, 87, 90, 92, 94, 97, 99 e 104) , 12/2020 (item 22) , 13/2020 (itens 15 e 16) , 16/2020 (itens 1 e 2) e 4/2021 (itens 79 e 81) ocorrera em 17/12/2021, momento em que havia pendente de contratação e empenho de uma unidade dos itens 97 e 99 da ARP 11/2020. Em obediência à recomendação do TCU, esclarece que foi realizado o cancelamento do empenho desses dois itens, conforme Despacho (SEI-3513653) e extrato do cancelamento (SEI-3513776) . Acrescenta que não houve qualquer aquisição posterior a 17/12/2021.
16.	Em relação às aquisições e pagamentos dos Contratos 11/2021 (itens 80, 90 e 104) e 51/2021 (item 99) e 10/2021 (item 15) , reporta que todas as aquisições, entregas e pagamentos referentes aos contratos com itens suspensos foram finalizadas antes do dia 17/12/2021. Acrescenta que após essa data não houve aquisição e/ou pagamento.
17.	Por fim, informa que todas as autorizações de eventuais adesões aos itens de ARP supramencionados se deram antes do entendimento do TCU acerca do indício de sobrepreço. Destaca que, preventivamente, providenciou ofícios aos órgãos aderentes para informá-los sobre a suspensão cautelar das aquisições de itens com indícios de sobrepreço, consoante registro à peça 90.
Análise:
18.	Ante as informações do MDR, pode-se concluir que não há mais necessidade de se adotar medida cautelar para resguardar o interesse público, tendo em vista a atual inexistência do perigo na demora, visto que, segundo o órgão, desde 17/12/2021 não houve mais aquisições ou pagamentos relativos aos itens das ARP com indícios de sobrepreço. Ainda, deve ser levado em consideração que os prazos de validade das ARP 11/2020 (itens 80, 86, 87, 90, 92, 94, 97, 99 e 104) e 4/2021 (itens 79 e 81) , cujo fornecimento seria da XCMG Brasil Indústria Ltda. (CNPJ 14.707.364/0001-10) , já expiraram, respectivamente, em 30/12/2021 e 20/1/2022.
19.	Conforme esclarecido pelo MDR adiante nesta instrução, em relação aos fornecedores - Valence Máquinas e Equipamentos Ltda. (CNPJ 08.250.241/005-24) , NMQ Comércio de Máquinas e Equipamentos (CNPJ 10.893.377/0001-70) e Mamoré Máquinas Agrícolas Ltda. (CNPJ 19.614.838/0001-01) - das ARP 12/2020 (item 22) , 13/2020 (itens 15 e 16) , 16/2020 (itens 1 e 2) , houve a desistência de fornecer as máquinas pesadas (retroescavadeira da fabricante JCB do Brasil) dos referidos itens, haja vista a incapacidade de manter os preços registrados na ata, em razão dos reflexos econômicos da pandemia da Covid-19 no custo de produção do bem, de acordo com o pedido de reajuste do preço registrado ou liberação do compromisso feito pelas citadas empresas (peça 39, pp. 113-170 e pp. 181-182; peça 40, pp. 74-79) , em meados de 2021.
20.	A previsão de liberação do compromisso de fornecer o bem pelo preço registrado na ARP encontra respaldo no inc. I do art. 19 do Decreto 7.892/2013 - regula o Sistema de Registro de Preços -, nestes termos:
'Art. 19. Quando o preço de mercado tornar-se superior aos preços registrados e o fornecedor não puder cumprir o compromisso, o órgão gerenciador poderá:
I - liberar o fornecedor do compromisso assumido, caso a comunicação ocorra antes do pedido de fornecimento, e sem aplicação da penalidade se confirmada a veracidade dos motivos e comprovantes apresentados;' (grifou-se) 
21.	É cediço que a pandemia da Covid-19 atingiu severamente a atividade industrial, a exemplo da produção das máquinas objeto da presente contratação, sendo possível afirmar que o procedimento administrativo aplicado às empresas Valence Máquinas e Equipamentos Ltda., NMQ Comércio de Máquinas e Equipamentos, Mamoré Máquinas Agrícolas Ltda. e de outras distribuidoras da fabricante JCB do Brasil, no sentido de liberá-las do compromisso assumido, ocorreu em consonância com a supracitada legislação, tendo em vista o relato do aumento do custo da matéria-prima básica (aço) para a fabricação do bem, além de outras questões relacionadas a restrições impostas pelos efeitos das pandemia, notadamente à paralisação da fábrica para cumprir medida sanitária de isolamento social ou decorrente de infecção de colaboradores da JCB do Brasil (fabricante do bem) , situações que impactaram a linha de produção e, por consequência, o preço praticado no mercado. 
22.	Repisa-se, portanto, que não há mais necessidade de se adotar medida cautelar para salvaguardar o interesse público, tendo em vista a inexistência do perigo na demora.
II) Contestação do MDR sobre os apontamentos feitos na instrução de peça 85, notadamente sobre o indício de sobrepreço (peça 89, pp. 6-7) .
23.	Em síntese, o órgão menciona os impactos causados pela pandemia da Covid-19 sobre a economia nacional, refletindo em uma pressão exacerbada sobre os mais variados custos produtivos. No âmbito das ARP derivadas do PE 22/2020, destaca que essa situação restou evidenciada pelo comportamento dos fornecedores. Nesse sentido, esclarece que, em dezembro/2021, dos 104 itens licitados no referido pregão, apenas 42 ainda contavam com fornecedores que aceitavam as condições registradas em ata. Os demais, fornecedores de 46 itens, foram liberados dos compromissos assumidos, nos termos do § 2° do art. 17 do Decreto 7.892/2013 - que regulamenta o Sistema de Registro de Preços (na realidade, o MDR queria se referir ao art. 19 do decreto) . Outros 5 itens foram cancelados, como resultado da Ação de Controle 968685 da CGU, cujos novos valores de repactuação não foram aceitos pelos fornecedores.
24.	Adicionalmente, na instrução de peça 85, reporta que este Tribunal identificou indícios de sobrepreço em outros 16 itens do PE 22/2020, dos quais cinco estão vinculados a fornecedores liberados das suas ARP, conforme supra exposto. Assim, ao fim da vigência das ARP oriundas do PE 22/2020, 62 itens encontravam-se comprometidos, seja por liberação dos fornecedores, cancelamento por ação da CGU ou suspensão por ação do TCU. 
25.	Nesse contexto, informa que realizou um estudo para averiguar o comportamento dos preços praticados no mercado em 2021, para os equipamentos licitados no pregão em referência, de forma a compará-los aos registrados. Tal estudo apresenta uma perspectiva sobre eventual nova contratação para os itens cuja execução foi prejudicada, seja pela liberação dos fornecedores ou pelos achados de auditoria da CGU e TCU.
26.	As pesquisas que subsidiam o referido estudo estão detalhadas na planilha SEI (3593535) - peça 91 (item não digitalizável) . Elas foram baseadas em aquisições similares de outros entes públicos, especificamente aquelas derivadas do Sistema de Registro de Preços, nos termos do inc. II do art. 5º da IN 73 da SEDGGD-ME, de 5/8/2020. A metodologia de frete utilizada pela CGU e TCU foi aplicada.
27.	Assim, com base em compras governamentais ocorridas em 2021, foram definidos os preços medianos sem frete para cada um dos equipamentos licitados pelo MDR no PE 22/2020, e para cada item foram somados os custos do frete até a respectiva Unidade da Federação (UF) .
28.	Nesse contexto, destaca que foi possível verificar que, para apenas 4 itens do PE 22/2020, os respectivos preços registrados nas ARP permaneceram superiores aos preços estimados em compras governamentais de 2021. Porém, para nenhum deles, os valores superam o percentual de 10% de variação admitido pelo TCU na instrução de peça 85. 
29.	Dessa forma, expõe que, em média, os valores registrados nas ARP dos 62 itens - suspensos/cancelados/liberados do PE 22/2020 - são 15% inferiores aos preços praticados pelo mercado em 2021. Nas quantidades registradas, observa-se uma diferença global de preços de mais de R$ 266 milhões. Considerando somente os quantitativos adquiridos pelo MDR durante a vigência das ARP, a diferença é próxima de R$ 8 milhões. Esse retrato justifica tanto a desistência quanto a impossibilidade de repactuação dos preços, por parte dos fornecedores, dado o impacto do aumento dos preços durante a vigência das ARP.
30.	Nesse sentido, observando apenas os preços de referência dos 16 itens identificados pelo TCU como indício de sobrepreço, na instrução de peça 85, comparando-os com os praticados no mercado em 2021, percebe-se uma diferença média a menor de aproximadamente 22%. Com isso, o MDR conclui que, caso a execução dos referidos itens não fosse suspensa por esta Corte de Contas, dificilmente tais itens teriam seus valores repactuados e executados, devido à provável desistência dos respectivos fornecedores. Inclusive, 5 itens, dos 16 identificados pelo TCU, já haviam sido cancelados, pois estão dentre os 46 itens nos quais os fornecedores solicitaram desistência das ARP.
31.	Dado o exposto, entende que o comportamento dos preços de mercado em 2021, referente aos equipamentos licitados pelo MDR no PE 22/2020, causou grande impacto sobre as ARP´s originárias, afastando a possibilidade de execução de praticamente metade dos itens registrados. Uma eventual revisão dos valores dos 62 itens liberados/cancelados/suspensos, seja por meio de repactuações ou novos processos licitatórios, implicaria o aumento dos custos estimados em aproximadamente R$ 266 milhões, para as mesmas quantidades e especificações técnicas.
Análise:
32.	É notório que a pandemia da Covid-19 prejudicou consideravelmente a economia brasileira e mundial, impactando negativamente grande parte do setor industrial, a exemplo da elevação do custo da matéria-prima para fabricação das máquinas (retroescavadeira e escavadeira hidráulica) e da suspensão de atividades laborativas da linha de produção do fabricante JCB do Brasil, em decorrência da imposição de medidas sanitárias de isolamento social e da infecção de colaboradores, segundo já descrito anteriormente nesta instrução. 
33.	O relato do MDR é corroborado pelos pedidos de realinhamento de preços ou liberação do compromisso registrado em ata feitos pelos fornecedores (distribuidores do fabricante JCB do Brasil) , em meados de 2021, os quais destacam os elevados custos dos insumos para fabricação das máquinas pesadas (escavadeira hidráulica e retroescavadeira) com preços registrados nas ARP decorrentes do PE 22/2020. Os fornecedores peticionários são os seguintes: Dimaq Campotrat Máquinas e Equipamentos Eireli (peça 39, pp. 99-102) , Engepeças Equipamentos Ltda. (peça 39, pp. 105-108) , Guimarães Agrícola Ltda. (peça 39, p. 109-112) , Mamoré Máquinas Agrícolas Ltda. (peça 39, pp. 113-170) , Distribuidora Meridional de Motores Cummins S.A. (peça 39, pp. 171-175) , NMQ Comércio de Máquinas e Equipamentos (peça 39, pp. 181-182) , Revemar Comércio de Máquinas Industriais Ltda. (peça 40, pp. 62-65) e Valence Máquinas e Equipamentos Ltda. (peça 40, pp. 74-79) .
34.	Em planilha de peça 91 - item não digitalizável -, a fim de reforçar o argumento de que os preços registrados nas ARP originárias do PE 22/2020, ao longo de 2021, são aceitáveis quando comparáveis a um novo processo de contratação, considerando os já citados efeitos deletérios da pandemia na formação do preço de mercado do bem, o MDR faz um cotejamento entre o preço de referência levantado por esta UT à peça 84 e o de contratações similares de outros entes públicos no ano de 2021, dispostos na citada planilha (peça 91) , chegando à conclusão de que não subsistiria o sobrepreço ora identificado, o que, dessa forma, não implicaria prejuízo ao interesse público.
35.	O argumento do MDR se mostra razoável, pois é perceptível o aumento dos preços das máquinas pesadas no decorrer de 2021 - período em que as ARP em análises estavam vigentes -, impulsionado provavelmente pelos já citados efeitos negativos da pandemia na cadeia produtiva do bem.
36.	Isso é exemplificado a seguir no quadro comparativo entre o preço registrado no item 80 da ARP 11/2020 (motoniveladora) , oriunda do PE 22/2020 e identificado nestes autos, com fulcro em licitações realizadas em dezembro/2020, como de possível sobrepreço, e o de contratações similares, realizadas de julho/2021 a agosto/2021. O quadro sintetiza o procedimento que visava avaliar eventual sobrepreço na adesão da referida ata pela Secretaria de Estado da Agricultura de Rondônia (Seagri/RO) , no âmbito de convênio celebrado pelo MDR. 
Quadro - Comparativo entre o preço registrado na ARP 11/2020-MDR e o de referência Selog (julho/2021 e agosto/2021) (**) 
	Item
	UF
	Objeto
	Valor Unit. Registrado na ARP 11/2020-MDR (R$) 
	Preço de Referência Selog (R$) (*) 
	Comparativo (%) 

	80
	RO
	Motoniveladora
	702.000,00
	753.657,14
	-6,85%

 (*) Mediana de contratações similares c/frete para o estado de Rondônia, em conformidade com pesquisa de contratações similares, realizadas de julho/2021 a agosto/2021 (peça 93) - período em que houve a adesão ao item 80 da ARP 11/2020-MDR por parte da Seagri/RO.
 (**) Quadro - Resumo da Análise Comparativa de Preços de Referência - Motoniveladora (peça 94) .
37.	Essa avaliação consta do TC Processo 041.579/2021-6 (processo conexo a estes autos) , em que se concluiu que não havia evidência de sobrepreço no procedimento de adesão da Seagri/RO à ARP 11/2020, quando comparado com nova licitação a ser realizada no momento da adesão, de forma semelhante ao raciocínio conduzido pelo MDR nos esclarecimentos prestados. 
38.	Sabe-se que existe o vínculo obrigacional de o fornecedor manter o preço registrado na ata durante o curso de sua validade, salvo a liberação do compromisso prevista no art. 19 do Decreto 7.892/2013. Nesse contexto, os preços registrados nos itens das ARP originárias do PE 22/2020 deveriam se manter ao longo da validade das atas, normalmente por um período de até 1 ano, desde a sua assinatura. Inclusive, sob esse mesmo aspecto, também deveria ocorrer a manutenção do sobrepreço identificado por esta UT nos 16 itens, com base em contratações similares feitas por outros entes públicos em dezembro/2020 (peças 83 e 84) . 
39.	No entanto, por outro prisma, invocando-se mais uma vez o conhecimento público dos efeitos perversos da pandemia no custo de produção de bens industriais, fato corroborado pela desistência em massa de fornecedores com preços registrados nas atas, que, por sua vez, possivelmente provocou aumento no preço praticado no mercado ao longo de 2021, o que significa que, seguramente, não se pode afirmar que houve sobrepreço no momento da contratação, em data posterior à da assinatura da ata, conforme demonstrado no quadro acima. Além disso, diante dessa situação atípica, devem ser consideradas as circunstâncias práticas que houverem imposto, limitado ou condicionado a ação do agente, nos termos do § 1º do art. 22 do Decreto-lei 4.657/1942 - Lei de Introdução às Normas do Direito Brasileiro -, por ocasião da avaliação da validade de ato de gestão por este Tribunal.
40.	Sendo assim, pode-se concluir que não há evidência segura que permita apontar a existência de sobrepreço nas contratações que decorrem dos 16 itens das ARP analisados por esta UT, considerando ainda que o procedimento de pesquisa de preços realizado pelo MDR, para subsidiar a estimativa de preços do PE 22/2020, seguiu o normativo vigente à época, segundo os documentos apresentados, conforme será esclarecido adiante nesta instrução. 
III) Esclarecimentos e/ou informações do MDR acerca da pesquisa de preços realizada para o PE 22/2020.
III.a) elucidação quanto à opção do MDR ter considerado apenas a 'pesquisa de mercado' no certame in casu, e não ter considerado o 'painel de preços' (peça 89, pp. 8-9) .
41.	Em suma, o MDR esclarece que:
	a) foi publicada a IN 73 da SEDGGD-ME, de 5/8/2020 - dispõe sobre procedimento administrativo para a realização de pesquisa de preços -, com regras atualizadas quanto à pesquisa de preços. Nesse sentido, destaca que o parágrafo único do art. 12 desse normativo prevê que todos os procedimentos administrativos autuados até sua data de vigência devem ser analisados conforme a IN 5 da Secretaria de Logística e Tecnologia da Informação do então Ministério do Planejamento, Orçamento e Gestão (SLTI-MPOG) , de 27/6/2014 - normativo que trata de procedimento de pesquisa de preços revogado pela IN 73 da SEDGGD-ME, de 5/8/2020. Assim, considerando que o processo administrativo 59000.014216/2020-57 foi autuado em 16/7/2020, a pesquisa de preços seguiu as determinações da IN 5 da SLTI-MPOG, de 27/6/2014 (normativo então vigente) ;
	b) fez pesquisa com fornecedores (SEI 2000078) , tendo como base o § 1º do art. 2º da IN 5 da SLTI-MPOG, de 27/6/2014, que determina que os parâmetros I (painel de preços) e II (contratações similares de outros entes públicos) da norma devem ser priorizados. No caso de fracasso na pesquisa, passa-se para as demais formas de pesquisas contidas nos parâmetros III e IV. A Secretaria Nacional de Mobilidade e Desenvolvimento Regional e Urbano (SMDRU) - órgão da estrutura do MDR - realizou a pesquisa no painel de preços e contratações similares;
	c) por meio da Nota Técnica 88/2020/DERU EXEC/DERU/SMDRU-MDR (SEI 2839329) , de 23/10/2020 (peça 95) , a SMDRU se manifestou que a pesquisa de preços foi realizada com dados coletados do painel de preços e fornecedores;
	d) em setembro de 2020, a pesquisa no painel de preços foi realizada buscando-se preços em cada UF para cada item licitado, os espelhos dessa pesquisa constam do processo 59000.014216/2020-57 (SEI 2839329) - peça 96 -, o que comprova que houve a pesquisa. Contudo, naquele momento a busca no painel de preços trouxe pouco ou nenhum resultado por UF; e
	e) considerando que a busca do painel de preços foi insuficiente para a estimativa de preços, houve a necessidade de coletar preços junto a fornecedores do ramo para compor a cesta de preços da contratação, quando foram enviados mais de 1000 (mil) e-mails, em que vários fornecedores enviaram orçamentos.
Análise:
42.	Preliminarmente, cabe esclarecer que a IN 73 da SEDGGD-ME, de 5/8/2020 - normativo utilizado como critério para a proposição de oitiva do MDR sobre indício de irregularidade na pesquisa de preços, nos termos descritos na instrução de peça 85 -, e a IN 5 da SLTI-MPOG, de 27/6/2014 (normativo então vigente e aplicável ao PE 22/2020) trazem dispositivos semelhantes que tratam dos parâmetros para a realização do procedimento de pesquisa de preços. Portanto, em ambos há a previsão de priorizar pesquisas junto ao Painel de Preços do Governo Federal e a contratações similares de outros entes públicos.
43.	Os esclarecimentos e/ou documentos apresentados pelo MDR logram comprovar que ele buscou atender aos preceitos dos normativos supramencionados, pois priorizou obter preços no referido painel e em contratações similares de outros órgãos para subsidiar a estimativa de preços aceitáveis da licitação, consoante demonstram os espelhos de pesquisas feitas, em setembro/2020, no Painel de Preços do Governo Federal e e-mails endereçados a diversos entes públicos, a fim de prospectar contratações similares (peças 96 e 97) . 
44.	Portanto, é possível concluir que isso afasta o indício de irregularidade na pesquisa de preços realizada pelo órgão, considerando ainda que as medidas adotadas quanto à priorização dos referidos parâmetros (painel e contratações similares) não obtiveram êxito, vez que quase não retornaram resultados, tendo a administração que recorrer à pesquisa junto a fornecedores, conforme parâmetro previsto no inc. IV do art. 2º da IN 5 da SLTI-MPOG, de 27/6/2014 (normativo então vigente para a contratação) .           
III.b) medidas adotadas para melhorar a pesquisa de mercado nas próximas contratações (peça 89, pp. 9-10) .
45.	Em síntese, o MDR informa que:
	a) as pesquisas de mercado se baseiam na legislação vigente, utilizam-se metodologias para a coleta de preços conforme a legislação preconiza, priorizando o painel de preços e contratações públicas, e para descarte de preços por meio de média, desvio padrão, mediana, outlier e coeficiente de variação;
	b) tanto no âmbito da ação de controle da CGU quanto na presente diligência do TCU, verificou-se utilização de metodologia que permitiu o uso de mais informações, expandindo o uso de fontes de dados oficiais para compor os preços de referência, conforme disposto no art. 6º da IN 73 da SEDGGD-ME, de 5/8/2020. Essa metodologia e outras que privilegiem os parâmetros I e II do art. 5º da IN 73 da SEDGGD-ME, de 5/8/2020, serão implementadas pelo MDR em futuras aquisições; e
	c) ações de capacitação no âmbito do Programa de Integridade do Ministério, para 2022, poderão auxiliar nas futuras contratações.
III.c) metodologia utilizada para pesquisa de preços nas contratações diretas é similar à metodologia de análise dos preços dos convênios (peça 89, p. 10) .
46.	Em suma, o MDR informa que:
	a) a SMDRU tem implementado novos procedimentos visando à melhoria da metodologia utilizada para análise de preços dos convênios com as seguintes ações:
	a.1) aperfeiçoamento na orientação aos proponentes em conformidade com a IN 73 da SEDGGD-ME, de 5/8/2020, e IN 65 da SEDGGD-ME, de 7/7/2021, que dispõem sobre o procedimento administrativo para a realização de pesquisa de preços para aquisição de bens e contratação de serviços em geral;
	a.2) elaboração de banco de dados com valores comparativos para cada equipamento e suas regiões, respeitando os dispositivos da legislação vigente. Essa comparação poderá ser realizada quando é avaliado e aprovado o preço de referência; e
	a.3. atualização pelo Índice de Preços ao Produtor (IPP) da planilha base de preços de referência mensalmente.
47.	Assim, o MDR entende que essa melhoria na metodologia utilizada para os convênios servirá como base para o aprimoramento das pesquisas de preços para as contratações efetivadas diretamente pelo Ministério.
Análise:
48.	Diante do exposto, observa-se que o órgão visa a aperfeiçoar a sua metodologia de pesquisa de preços para futuras aquisições, o que vai ao encontro das recomendações exaradas pela CGU no Relatório 968685 (peça 37) , sendo, inclusive, essas ações objeto de monitoramento pelo órgão de controle interno por meio do sistema e-Aud (peça 37, p. 16) .
49.	Portanto, considerando que o andamento das ações do MDR já está sendo acompanhado e avaliado pela CGU, e conforme preconiza a Portaria-Segecex 12/2016, Parte III, item 36, não se vislumbra a necessidade de haver duplicidade de controle, por parte deste Tribunal, sobre as medidas eventualmente adotadas pelo órgão ministerial.
50.	Por fim, impende mencionar que, em instrução de mérito presente no TC Processo 041.579/2021-6 (processo conexo a estes autos) , esta UT encaminhou ao Ministro-Relator proposta para recomendar ao MDR a elaboração e manutenção de banco de preços permanente, periodicamente atualizado, de equipamentos adquiridos de forma recorrente, a exemplo das máquinas pesadas objeto do PE 22/2020 (motoniveladora, retroescavadeira, escavadeira hidráulica e pá carregadeira) .
Itens '78.2.d' e '78.2.c' da proposta de oitiva da Selog que não foram esclarecidas pelo MDR, em desacordo com o que foi acertado na reunião do dia 17/12/2021.  
78.2.d) ausência de informação referente ao parlamentar que orienta a destinação das máquinas pesadas para determinado município viola aparentemente a transparência (publicidade) , princípio previsto no caput do art. 37 da Constituição Federal, na execução da política pública, além de dificultar o controle social.
51.	Em que pese a ausência de manifestação do MDR, esse ponto da proposta de oitiva da Selog já foi saneado no TC Processo 041.579/2021-6 (processo conexo a estes autos) .
52.	É de conhecimento público que a então forma de execução das emendas do relator-geral (RP9) atenta contra o princípio da publicidade (transparência) , previsto no caput do art. 37 da Constituição Federal. Inclusive, a ausência de transparência de dados básicos acerca dos parlamentares efetivamente responsáveis pelas indicações e/ou direcionamento de emendas do relator-geral (RP9) , nos sites dos ministérios que as executam, no 'Portal da Transparência' e na 'Plataforma +Brasil', já é objeto de ação perante o Supremo Tribunal Federal (STF) - Arguição de Descumprimento de Preceito Fundamental 854 - Distrito Federal (ADPF 854/DF) .
53.	No bojo dessa ação, em sede de cautelar, referendada pelo Plenário do STF, a Exma. Ministra Rosa Weber determinou que os órgãos pertinentes aos Poderes Executivo e Legislativo adotassem as seguintes medidas, in verbis (peça 98, p. 5) : 
' (a) quanto ao orçamento dos exercícios de 2020 e de 2021, ampla publicização aos documentos embasadores da distribuição de recursos das emendas de relator-geral (RP-9) ;
 (b) quanto à execução das despesas indicadas pelo classificador RP 9 (despesas decorrentes de emendas do relator do projeto de lei orçamentária anual) , implementação de medidas para que todas as demandas de parlamentares voltadas à distribuição de emendas de relator-geral, independentemente da modalidade de aplicação, sejam registradas em plataforma eletrônica centralizada, em conformidade com os princípios da publicidade e transparência (CF, arts. 37, caput, e 163-A) ; e
 (c) quanto ao orçamento do exercício de 2021, a suspensão integral e imediata da execução dos recursos orçamentários oriundos do identificador de resultado primário nº 9 (RP 9) , até final julgamento de mérito desta arguição de descumprimento.' (grifou-se) 
54.	Na ADPF 854/DF, diante do risco de prejuízo que a paralisação da execução orçamentária pode trazer à prestação de serviços essenciais à coletividade, o STF decidiu afastar a suspensão determinada pelo item 'c' da decisão cautelar em epígrafe (supra transcrita) , considerando que deveriam ser observadas as regras estabelecidas no ato conjunto emanado das Mesas da Câmara dos Deputados e do Senado Federal e em resolução do Congresso Nacional, medidas editadas para assegurar maior publicidade e transparência na execução de emendas do relator-geral  -    Ato Conjunto das Mesas da Câmara dos Deputados e do Senado Federal nº 1, de 2021, e da Resolução nº 2/2021-CN (peças 99 e 100) .
55.	Além disso, houve a edição do Decreto 10.888, de 9/12/2021 - dispõe sobre a publicidade e a transparência das comunicações realizadas entre os órgãos, fundos e entidades do Poder Executivo federal e o relator-geral do projeto de lei orçamentária anual sobre a execução de recursos decorrentes de emendas. 
56.	Nesse sentido, a fim de cumprir os preceitos constitucionais fundamentais, excerto do Decreto 10.888/2021 prevê o que segue:
'Art. 2º As solicitações que justificaram as emendas do relator-geral do projeto de lei orçamentária anual encaminhadas ao Poder Executivo federal serão recebidas pelo Ministério competente para tratar o tema da programação incluída ou modificada na lei orçamentária anual.
[...]
§ 2º As informações de que trata o caput deverão ser:
[...]
II - divulgadas nos sítios eletrônicos de livre acesso dos respectivos Ministérios, na forma do disposto no art. 8º da Lei nº 12.527, de 18 de novembro de 2011.
§ 3º As informações recebidas pelos Ministérios na forma do caput deverão ser registradas no campo descritivo do programa na Plataforma +Brasil, prevista no Decreto nº 10.035, de 1º de outubro de 2019.
§ 4º Excepcionalmente, para as transferências de recursos não operacionalizadas na Plataforma +Brasil, o registro das informações recebidas na forma do caput deverá ser efetuado em sistema próprio do órgão repassador dos recursos, observadas as disposições deste Decreto e as demais normas aplicáveis.
[...]
Art. 3º No âmbito da execução das emendas de relator-geral do projeto de lei orçamentária anual, o Ministro de Estado titular da pasta competente poderá solicitar informações adicionais ao autor da emenda quanto ao detalhamento da dotação orçamentária.
[...]
§ 2º As comunicações destinadas à obtenção e à prestação das informações de que trata o caput e o conteúdo das informações prestadas serão:
[...]
II - divulgados nos sítios eletrônicos de livre acesso dos respectivos Ministérios, na forma do disposto no art. 8º da Lei nº 12.527, de 2011:
a) até o décimo dia do mês subsequente, para as comunicações realizadas após a publicação deste Decreto; e
b) até noventa dias, contados da publicação deste Decreto, para as comunicações referentes aos exercícios de 2020 e 2021 realizadas em data anterior à da publicação deste Decreto.' (grifou-se) 
57.	No TC Processo 041.579/2021-6 (processo conexo a estes autos) , há proposta de encaminhamento no sentido de dar ciência ao MDR de que a não disponibilização, na 'Plataforma +Brasil' e/ou no seu sítio eletrônico, das informações referentes às indicações de parlamentares que ensejaram a alocação dos recursos de emendas do relator-geral (RP9) para celebração de convênios, afronta o princípio da publicidade (transparência) , previsto no caput do art. 37 da Constituição Federal.
58.	Não se vislumbra, portanto, a adoção de qualquer medida quanto a este ponto no âmbito do presente processo, considerando que há informações nos autos da ADPF 854/DF que expõem medidas já adotadas ou a serem tomadas pelos Poderes Executivo e Legislativo para assegurar maior transparência na execução de emendas do relator-geral; que a edição do Decreto 10.888/2021 também tem o objetivo de sanear a ausência de transparência (publicidade) na execução de recursos orçamentários das emendas do relator-geral (RP9) até então praticada pelos ministérios; que outros processos deste Tribunal de Contas tratam sobre a falta de transparência na execução de emendas do relator-geral, a exemplo do TC Processo 014.379/2021-0 (conexo) - sob a responsabilidade da Secretaria de Macroavaliação Governamental (Semag) ; e que a apuração desta UT, no presente processo, visa avaliar primordialmente o risco de sobrepreço nas contratações decorrentes do PE 22/2020.
59.	Assim, propõe-se encaminhar cópia desta instrução à:
	(i) Semag, para que adote as medidas que entender cabíveis, haja vista que analisa tema conexo no TC Processo 014.379/2021-0, notadamente à ausência de transparência (publicidade) na execução de emendas do relatório-geral; e
	(ii) Secretaria de Controle Externo do Desenvolvimento Econômico (SecexDesenv) , tendo em vista o MDR estar em sua clientela e diante da possibilidade desse trabalho ser aproveitado para fiscalizações futuras conduzidas pela Secretaria.    
78.c) indicação predominantemente política, sem critérios técnicos, para definição dos municípios beneficiados pelas doações de máquinas pesadas, dentro do amplo universo de municípios elegíveis, aparentemente viola a eficiência e a impessoalidade na aplicação de recursos públicos (princípios que norteiam a administração da coisa pública, insculpidos no caput do art. 37 da Constituição Federal) .
60.	Na instrução de peça 85, foi observado por esta UT que o MDR elaborou a Portaria SDMRU/MDR 3.071, de 7/12/2020, que institui a "Estratégia de Aquisição e Distribuição de equipamentos para a provisão de infraestrutura produtiva" (peça 40, pp. 36-39) . Esse normativo contempla somente municípios de baixa e média renda da tipologia da Política Nacional de Desenvolvimento Regional (PNDR) , que podem ser eventualmente contemplados com a doação de máquinas pesadas adquiridas por meio do PE 22/2020 (peça 8, pp. 69-269) .
61.	Naquela instrução, sem adentrar no mérito da política pública para o desenvolvimento regional subjacente à destinação de máquinas pesadas a municípios de baixa e média renda, constatou-se, nos documentos encaminhados pelo MDR, que os entes municipais aptos e/ou elegíveis a receber as doações, nos termos da Portaria SDMRU/MDR 3.071, de 7/12/2020, são direcionados por parlamentares que detêm essa prerrogativa não claramente definida nos processos administrativos analisados.
62.	Segundo a análise, em que pese o município elegível esteja contemplado na portaria em referência, e diante da escassez de recursos para implementar a referida política pública, a indicação predominantemente parlamentar, sem análise técnica do MDR, aparentemente provoca distorções na proporcionalidade da distribuição de máquinas pesadas a municípios aptos a recebê-las.
63.	Nesse contexto, partindo-se da premissa de que todos os 3.363 municípios de baixa e média renda, previstos na portaria, estejam no mesmo nível quanto à necessidade dos equipamentos, depreende-se que a ausência de proporcionalidade na destinação de máquinas pesadas aparentemente viola a eficiência e a impessoalidade na aplicação de recursos públicos. 
64.	Portanto, deveriam existir critérios técnicos a justificar a seleção dos municípios, entre os elegíveis, a serem contemplados com as doações, o que poderia justificar a destinação de mais máquinas pesadas para determinados estados da federação ou regiões, ou, de outra forma, se o único critério for ser considerado município de  baixa e média renda, como parece ser, repisa-se, deveria ser observada uma proporcionalidade na distribuição das máquinas pesadas entre os estados da federação, sendo que aqueles que possuem maior quantidade de municípios aptos e/ou elegíveis deveriam receber mais equipamentos que o de menor, em conformidade com a estratégia estabelecida na Portaria SDMRU/MDR 3.071, de 7/12/2020.
65.	No entanto, considerando que a presente representação foi autuada para examinar supostas irregularidades na condução do processo de contratação do PE 22/2020 com possível sobrepreço, essa constatação extrapola o seu objeto, visto que a avaliação da eficiência e da impessoalidade na aplicação de recursos públicos, no âmbito da PNDR, requer um escopo ampliado de exame, com a eventual atuação de unidade técnica deste Tribunal especializada na área.
66.	 Assim, propõe-se encaminhar cópia desta instrução à SecexDesenv, tendo em vista o MDR estar em sua clientela e diante da possibilidade de esse trabalho ser aproveitado para fiscalizações futuras conduzidas pela Secretaria, na avaliação da Política Nacional de Desenvolvimento Regional (PNDR) envolvida na destinação de máquinas pesadas adquiridas por meio do Pregão Eletrônico 22/2020-MDR, sobretudo sob aspectos da eficiência e impessoalidade na aplicação de recursos públicos oriundos de emenda do relator-geral (RP9) . 
67.	Diante de todo o exposto, os elementos constantes dos autos permitem, desde já, a avaliação quanto ao mérito da presente representação como parcialmente procedente, uma vez que o sobrepreço em 19 itens identificado pela CGU foi confirmado, havendo os devidos cancelamentos e repactuações. Por outro lado, não há evidência segura que sustente a ocorrência de sobrepreço nos 16 itens analisados por esta UT, consignados na instrução de peça 85, em conformidade com a análise realizada nesta instrução.

	F. Impacto dos Encaminhamentos Propostos

	Haverá impacto relevante na Unidade Jurisdicionada e/ou na sociedade, decorrente dos encaminhamentos propostos?
	Não

	G. Pedido de Ingresso aos Autos, de Informações/Vistas/Cópias, e de Sustentação oral

	Há pedido do representante de ingresso aos autos?
	Não

	Há pedido de informações/vistas/cópia do processo?
	Não

	Há pedido de sustentação oral?
	Não

	H. Processos Conexos e Apensos

	Há processos conexos noticiando possíveis irregularidades na contratação ora em análise?
	Sim

	Número do TC
	Descrição Sumária
	Estado Atual
	Situação Atual

	Processo 014.280/2021-3
	Possíveis irregularidades nos repasses de recursos federais realizados pelo MDR à Codevasf para compra de tratores e outros equipamentos agrícolas - (Selog) .
	Aberto
	Em comunicação

	Processo 014.337/2021-5
	Supostas irregularidades que teriam sido cometidas na destinação de verbas constantes de dotações orçamentárias consignadas ao MDR - (SeinfraUrbana) .
	Aberto
	Aguardando instrução

	Processo 014.379/2021-0
	Denúncia de possíveis irregularidades sobre a existência de orçamento paralelo de R$ 3 bilhões em emendas para secretamente aumentar a base de apoio do governo no Congresso. Parte das verbas das emendas foi destinada, inclusive, para a compra de tratores com preços até 259% acima dos valores de referência - (Semag) .
	Aberto
	Aguardando instrução

	Processo 014.336/2021-9
	Possíveis irregularidades sobre a existência de orçamento paralelo criado pelo Governo Federal - (SecexAdmin) . Prolatado o Acórdão 2659/2021-TCU-Plenário, rel. Min. Raimundo Carreiro, que determina o arquivamento em razão de haver outro processo em curso neste Tribunal que trata do mesmo assunto (TC Processo 014.379/2021-0) .
	Encerrado
	Arquivado

	Processo 041.579/2021-6
	Possíveis irregularidades em convênios celebrados entre o MDR e mais de uma centena de municípios cujos objetos são a aquisição de máquinas pesadas (caminhão basculante, trator agrícola, motoniveladora, escavadeira hidráulica, retroescavadeira e pá carregadeira) - (Selog) .
	Aberto
	Aguardando pronunciamento no gabinete de ministro

	Há processos apensos?
	Sim

	Número do TC
	TC Processo 035.960/2021-3
TC Processo 036.179/2021-3

	I. Proposta de Encaminhamento

	68.	Em virtude do exposto, propõe-se:
68.1.	conhecer da representação, satisfeitos os requisitos de admissibilidade constantes no art. 237, inciso III e parágrafo único, do Regimento Interno/TCU, e no art. 103, § 1º, da Resolução-TCU 259/2014;
68.2.	no mérito, considerar a presente representação parcialmente procedente;
68.3.	observado o que dispõe o art. 8º da Resolução-TCU 315, de 2020, encaminhar cópia da presente instrução à:
 	a) Secretaria de Macroavaliação Governamental (Semag) , para que adote as medidas que entender cabíveis, haja vista que analisa tema conexo no TC Processo 014.379/2021-0, notadamente à ausência de transparência (publicidade) na execução de emendas do relator-geral (RP9) ; e
	b) Secretaria de Controle Externo do Desenvolvimento Econômico (SecexDesenv) , tendo em vista o MDR estar em sua clientela e diante da possibilidade desse trabalho ser aproveitado para fiscalizações futuras conduzidas pela Secretaria, na avaliação da Política Nacional de Desenvolvimento Regional (PNDR) envolvida na destinação de máquinas pesadas adquiridas por meio do Pregão Eletrônico 22/2020-MDR, sobretudo sob aspectos da transparência, eficiência e impessoalidade na aplicação de recursos públicos oriundos de emenda do relator-geral (RP9) .
68.4.	informar ao Ministério do Desenvolvimento Regional (MDR) e aos representantes,  tanto do presente processo, quando dos processos conexos, do acórdão que vier a ser proferido, destacando que o relatório e o voto que fundamentam a deliberação ora encaminhada podem ser acessados por meio do endereço eletrônico www.tcu.gov.br/acordaos;
68.5.	arquivar os presentes autos, nos termos art. 169, V, do Regimento Interno deste Tribunal.

2.	Ao manifestar-se nos autos, o Ministério Público junto ao TCU - MPTCU (peça 104) discordou de tal encaminhamento nos seguintes termos:
	"Cuida-se de representação apresentada pelos parlamentares Alessandro Vieira, Tábata Cláudia Amaral de Pontes e Felipe Rigoni Lopes, respectivamente Senador da República, Deputada Federal e Deputado Federal, versando sobre sobrepreço identificado em atas de registro de preço firmadas pelo Ministério do Desenvolvimento Regional e Urbano (MDR) , destinadas ao fornecimento de 6.240 máquinas pesadas, pelo valor global de R$ 2,89 bilhões (peça 1) . 
	Promovido o saneamento dos autos, elaborou-se, no âmbito da Selog, a instrução acostada à peça 101, por meio da qual o auditor-instrutor discorreu sobre os seguintes tópicos: (a) medidas imediatas para atendimento constante na proposta de encaminhamento do item 78.1 da instrução de peça 85 (peça 89, pp. 5-6) ; (b) contestação do MDR sobre os apontamentos feitos na instrução de peça 85, notadamente sobre o indício de sobrepreço (peça 89, pp. 6-7) . (c) esclarecimentos e/ou informações do MDR acerca da pesquisa de preços realizada para o PE 22/2020; (c.1) elucidação quanto à opção do MDR ter considerado apenas a 'pesquisa de mercado' no certame in casu, e não ter considerado o 'painel de preços' (peça 89, pp. 8-9) ; (c.2) medidas adotadas para melhorar a pesquisa de mercado nas próximas contratações (peça 89, pp. 9-10) ; e (c.3) metodologia utilizada para pesquisa de preços nas contratações diretas é similar à metodologia de análise dos preços dos convênios (peça 89, p. 10) .
	Finalizado o exame de mérito, foi proposto, com a anuência do corpo diretivo da Selog (peças 102/3) , o seguinte:
'68. Em virtude do exposto, propõe-se:
68.1. conhecer da representação, satisfeitos os requisitos de admissibilidade constantes no art. 237, inciso III e parágrafo único, do Regimento Interno/TCU, e no art. 103, § 1º, da Resolução-TCU 259/2014;
68.2.no mérito, considerar a presente representação parcialmente procedente;
68.3. observado o que dispõe o art. 8º da Resolução-TCU 315, de 2020, encaminhar cópia da presente instrução à:
a) Secretaria de Macroavaliação Governamental (Semag) , para que adote as medidas que entender cabíveis, haja vista que analisa tema conexo no TC Processo 014.379/2021-0, notadamente à ausência de transparência (publicidade) na execução de emendas do relator-geral (RP9) ; e
b) Secretaria de Controle Externo do Desenvolvimento Econômico (SecexDesenv) , tendo em vista o MDR estar em sua clientela e diante da possibilidade desse trabalho ser aproveitado para fiscalizações futuras conduzidas pela Secretaria, na avaliação da Política Nacional de Desenvolvimento Regional (PNDR) envolvida na destinação de máquinas pesadas adquiridas por meio do Pregão Eletrônico 22/2020-MDR, sobretudo sob aspectos da transparência, eficiência e impessoalidade na aplicação de recursos públicos oriundos de emenda do relator-geral (RP9) .
68.4. informar ao Ministério do Desenvolvimento Regional (MDR) e aos representantes, tanto do presente processo, quando dos processos conexos, do acórdão que vier a ser proferido, destacando que o relatório e o voto que fundamentam a deliberação ora encaminhada podem ser acessados por meio do endereço eletrônico www.tcu.gov.br/acordaos;
68.5. arquivar os presentes autos, nos termos art. 169, V, do Regimento Interno deste Tribunal.'
II
	O Ministério Público de Contas da União, com as devidas vênias, parcialmente discorda da proposta de encaminhamento apresentada pela unidade instrutiva. 
	Nesse sentido, observa-se que, além das ocorrências ensejadoras de sobrepreço identificadas pela Controladoria Geral da União (CGU) , exames pretéritos da Secretaria de Controle Externo de Aquisições Logísticas (Selog) , realizados de forma bastante conservadora, identificaram a existência de outros itens com robustos indicativos de sobrepreço. Veja-se o seguinte excerto da instrução acostada à peça 85:
'60.	Ademais, os preços de referência aceitáveis dos itens de máquinas pesadas, estabelecidos de acordo com a metodologia adotada pela Selog, conferem mais robustez ao trabalho realizado pelo OCI, tendo em vista que os valores registrados no Quadro 3 estão bem próximos e representam uma variação menor de 10%, quando comparáveis. 
61.	Nesse contexto, cabe esclarecer que a metodologia desta UT é bastante simples, utilizando, como preço de referência, a mediana de contratações similares, sem frete, encontradas no painel de preços do governo federal, realizadas em dezembro/2020 - período em que ocorreu o PE 22/2020-MDR -, somada ao valor do frete (obtido da memória de cálculo da CGU - peça 77) para o local da entrega do equipamento. Nessa metodologia, não seria razoável aplicar índices de correção monetária, vez que se compara preços de aquisições de máquinas pesadas que estão no mesmo lapso temporal (dezembro/2020) . 
62.	Dessa forma, repisa-se, os valores obtidos pela Selog, ao adotar esse modo de calcular o preço de referência, são bem próximos aos aferidos pela CGU, e que nortearam a recomendação ao MDR, no sentido de repactuar ou cancelar os itens com sobrepreço, consoante registrado no Quadro 3.
63.	Ademais, os preços de referência calculados por esta UT do Tribunal, quando comparáveis com os valores das propostas da XCMG Brasil Indústria Ltda. e da JCB do Brasil, presentes na cesta de pesquisa de preços do MDR para a contratação em análise (peça 78) , estão bem próximos do que fora ofertado pelos fornecedores em referência. Isso ratifica a regularidade dessa metodologia, conforme demonstram as análises e memórias de cálculo respectivas (peça 83) .
64.	Por outro lado, em que pese a semelhança entre os preços de referência da CGU e desta UT, que confere mais robustez na evidenciação de sobrepreço nos itens do Quadro 3, observa-se que, com base na mesma metodologia desta UT, há indícios de sobrepreço em outros 16 itens de máquinas pesadas do PE 22/2020-MDR (motoniveladora e retroescavadeira) não detectados pelo OCI, conforme demonstra o Anexo V desta instrução e quadro à peça 84.
65.	Assim, diante da plausibilidade das evidências que fundamentam os indícios de sobrepreço registrado no Anexo V, é possível concluir que há suficiente interesse público para adoção de medida cautelar, no sentido de suspender as contratações dos respectivos itens das ARP 11/2020 (itens 80, 86, 87, 90, 92, 94, 97, 99 e 104) , 12/2020 (item 22) , 13/2020 (itens 15 e 16) , 16/2020 (itens 1 e 2) e 4/2021 (itens 79 e 81) decorrentes do PE 22/2020, e aquisições e pagamentos dos Contratos 11/2021 (itens 80, 90 e 104) , 51/2021 (item 99) e 10/2021 (item 15) .
66.	Além disso, existe o perigo na demora, porquanto os acerca do indício de sobrepreço demonstrado no Anexo V desta instrução, itens das ARP possuem saldo para novas aquisições, conforme consulta aos respectivos processos administrativos das contratações. Ainda, resta afastado o perigo da demora reverso, uma vez que as máquinas pesadas eventualmente adquiridas são para doação a municípios. Em outras palavras, não se trata de bem essencial ao funcionamento das atividades do MDR.
67.	Dessa forma, impende a oitiva do MDR para que se manifeste visto que, em tese, viola o princípio da seleção da proposta mais vantajosa (economicidade) , previsto no caput do art. 3º da Lei 8.666/1993, bem como das sociedades empresariais envolvidas nas eventuais aquisições, caso desejem se pronunciar sobre a situação em análise.
68.	Por derradeiro, considerando a possibilidade de construção participativa das deliberações do TCU, nos termos do art. 14 da Resolução-TCU 315/2020, propõe-se, ainda, solicitar ao MDR que se manifeste, caso queira, sobre a eventual decisão do TCU, no sentido de determinar a anulação dos itens eivados com sobrepreço ou a repactuação dos preços, caso seja possível.' (grifou-se) 
	Em virtude de tais constatações, foi proposta pela unidade técnica, sem êxito, a adoção de medida cautelar 'com fulcro no art. 276 do Regimento Interno/TCU, [...] a fim de que o Ministério do Desenvolvimento Regional (MDR) suspenda: (i) a aquisição das máquinas objeto dos respectivos itens das Atas de Registro de Preços que decorrem do Pregão Eletrônico 22/2020-MDR: ARP 11/2020 (itens 80, 86, 87, 90, 92, 94, 97, 99 e 104) , 12/2020 (item 22) , 13/2020 (itens 15 e 16) , 16/2020 (itens 1 e 2) e 4/2021 (itens 79 e 81) ;  (ii)  as aquisições e pagamentos dos Contratos 11/2021 (itens 80, 90 e 104) e 51/2021 (item 99) e 10/2021 (item 15) ; e  (iii)  as autorizações de eventuais adesões a esses itens, até que o Tribunal delibere sobre o mérito da matéria ora em apreço'.
	Além disso, também foram sugeridas diversas medidas saneadoras.
	Assim, promovidas as comunicações processuais que se fizeram necessárias, recebidas diversas informações e realizada reunião com representantes do MDR, elaborou-se, no âmbito da Selog, a instrução de mérito acostada à peça 101, por meio da qual o auditor-instrutor analisou, da seguinte maneira, a questão do suposto dano ao erário:
'32.	É notório que a pandemia da Covid-19 prejudicou consideravelmente a economia brasileira e mundial, impactando negativamente grande parte do setor industrial, a exemplo da elevação do custo da matéria-prima para fabricação das máquinas (retroescavadeira e escavadeira hidráulica) e da suspensão de atividades laborativas da linha de produção do fabricante JCB do Brasil, em decorrência da imposição de medidas sanitárias de isolamento social e da infecção de colaboradores, segundo já descrito anteriormente nesta instrução. 
33.	O relato do MDR é corroborado pelos pedidos de realinhamento de preços ou liberação do compromisso registrado em ata feitos pelos fornecedores (distribuidores do fabricante JCB do Brasil) , em meados de 2021, os quais destacam os elevados custos dos insumos para fabricação das máquinas pesadas (escavadeira hidráulica e retroescavadeira) com preços registrados nas ARP decorrentes do PE 22/2020. Os fornecedores peticionários são os seguintes: Dimaq Campotrat Máquinas e Equipamentos Eireli (peça 39, pp. 99-102) , Engepeças Equipamentos Ltda. (peça 39, pp. 105-108) , Guimarães Agrícola Ltda. (peça 39, pp. 109-112) , Mamoré Máquinas Agrícolas Ltda. (peça 39, pp. 113-170) , Distribuidora Meridional de Motores Cummins S.A. (peça 39, pp. 171-175) , NMQ Comércio de Máquinas e Equipamentos (peça 39, pp. 181-182) , Revemar Comércio de Máquinas Industriais Ltda. (peça 40, pp. 62-65) e Valence Máquinas e Equipamentos Ltda. (peça 40, pp. 74-79) .
34.	Em planilha de peça 91 - item não digitalizável -, a fim de reforçar o argumento de que os preços registrados nas ARP originárias do PE 22/2020, ao longo de 2021, são aceitáveis quando comparáveis a um novo processo de contratação, considerando os já citados efeitos deletérios da pandemia na formação do preço de mercado do bem, o MDR faz um cotejamento entre o preço de referência levantado por esta UT à peça 84 e o de contratações similares de outros entes públicos no ano de 2021, dispostos na citada planilha (peça 91) , chegando à conclusão de que não subsistiria o sobrepreço ora identificado, o que, dessa forma, não implicaria prejuízo ao interesse público.
35.	O argumento do MDR se mostra razoável, pois é perceptível o aumento dos preços das máquinas pesadas no decorrer de 2021 - período em que as ARP em análises estavam vigentes -, impulsionado provavelmente pelos já citados efeitos negativos da pandemia na cadeia produtiva do bem.
36.	Isso é exemplificado a seguir no quadro comparativo entre o preço registrado no item 80 da ARP 11/2020 (motoniveladora) , oriunda do PE 22/2020 e identificado nestes autos, com fulcro em licitações realizadas em dezembro/2020, como de possível sobrepreço, e o de contratações similares, realizadas de julho/2021 a agosto/2021. O quadro sintetiza o procedimento que visava avaliar eventual sobrepreço na adesão da referida ata pela Secretaria de Estado da Agricultura de Rondônia (Seagri/RO) , no âmbito de convênio celebrado pelo MDR. 
Quadro - Comparativo entre o preço registrado na ARP 11/2020-MDR e o de referência Selog (julho/2021 e agosto/2021) (**) 
	Item
	UF
	Objeto
	Valor Unit. Registrado na ARP 11/2020-MDR (R$) 
	Preço de Referência Selog (R$) (*) 
	Comparativo (%) 

	80
	RO
	Motoniveladora
	702.000,00
	753.657,14
	-6,85%

 (*) Mediana de contratações similares c/frete para o estado de Rondônia, em conformidade com pesquisa de contratações similares, realizadas de julho/2021 a agosto/2021 (peça 93) - período em que houve a adesão ao item 80 da ARP 11/2020-MDR por parte da Seagri/RO.
 (**) Quadro - Resumo da Análise Comparativa de Preços de Referência - Motoniveladora (peça 94) .
37.	Essa avaliação consta do TC Processo 041.579/2021-6 (processo conexo a estes autos) , em que se concluiu que não havia evidência de sobrepreço no procedimento de adesão da Seagri/RO à ARP 11/2020, quando comparado com nova licitação a ser realizada no momento da adesão, de forma semelhante ao raciocínio conduzido pelo MDR nos esclarecimentos prestados. 
38.	Sabe-se que existe o vínculo obrigacional de o fornecedor manter o preço registrado na ata durante o curso de sua validade, salvo a liberação do compromisso prevista no art. 19 do Decreto 7.892/2013. Nesse contexto, os preços registrados nos itens das ARP originárias do PE 22/2020 deveriam se manter ao longo da validade das atas, normalmente por um período de até 1 ano, desde a sua assinatura. Inclusive, sob esse mesmo aspecto, também deveria ocorrer a manutenção do sobrepreço identificado por esta UT nos 16 itens, com base em contratações similares feitas por outros entes públicos em dezembro/2020 (peças 83 e 84) . 
39.	No entanto, por outro prisma, invocando-se mais uma vez o conhecimento público dos efeitos perversos da pandemia no custo de produção de bens industriais, fato corroborado pela desistência em massa de fornecedores com preços registrados nas atas, que, por sua vez, possivelmente provocou aumento no preço praticado no mercado ao longo de 2021, o que significa que, seguramente, não se pode afirmar que houve sobrepreço no momento da contratação, em data posterior à da assinatura da ata, conforme demonstrado no quadro acima. Além disso, diante dessa situação atípica, devem ser consideradas as circunstâncias práticas que houverem imposto, limitado ou condicionado a ação do agente, nos termos do § 1º do art. 22 do Decreto-lei 4.657/1942 - Lei de Introdução às Normas do Direito Brasileiro -, por ocasião da avaliação da validade de ato de gestão por este Tribunal.
40.	Sendo assim, pode-se concluir que não há evidência segura que permita apontar a existência de sobrepreço nas contratações que decorrem dos 16 itens das ARP analisados por esta UT, considerando ainda que o procedimento de pesquisa de preços realizado pelo MDR, para subsidiar a estimativa de preços do PE 22/2020, seguiu o normativo vigente à época, segundo os documentos apresentados, conforme será esclarecido adiante nesta instrução.' 
	Conforme se depreende do excerto antes transcrito, a unidade técnica, em sua derradeira análise, manifestou o entendimento de que a situação da pandemia de Covid 19 motivou aumentos de preços de diversos setores no período de 2021. Em virtude desses aumentos, há indicativos de que os sobrepreços inicialmente vislumbrados teriam deixado de existir. Consequentemente, não haveria 'evidência segura que permita apontar a existência de sobrepreços nas contratações de 16 itens analisados pela ARP'. 
	Não obstante tal constatação, é importante lembrar que o sobrepreço inicialmente vislumbrado apenas não se concretizou em virtude de fatores externos às ações tomadas pelo MDR, pois houve (a) incremento de valores em virtude de fatos supervenientes (pandemia Covid-19) ; (b) desistência de fornecimento em virtude de dificuldade de produção, também em decorrência da pandemia Covid 19. 
	Ou seja, se tivessem sido mantidas as condições comerciais iniciais, endossadas pelo MDR, teriam sido praticados valores superiores àqueles praticados pelo mercado à época da licitação.
	Além disso, o MP de Contas entende que o cálculo de sobrepreço deve ser realizado utilizando-se valores praticados em 2020, quando ocorreu a etapa competitiva do certame, não devendo ser tomados por base os valores praticados em 2021. E, nesse contexto, remanescem inalteradas as constatações da unidade instrutiva, constantes à peça 85, no sentido de que, utilizando-se os preços praticados em 2020, há indicativos de sobrepreço em diversos itens. 
	Desse modo, mesmo que diversos desses itens tenham sido suspensos, cancelados em razão de fatores externos à ação dos gestores do MDR, ou mesmo tenham tido aumentos de preços posteriores em virtude dos efeitos da situação pandêmica vivenciada em 2021, as irregularidades vislumbradas pelo Tribunal permanecem inalteradas, motivo porque devem os gestores do MDR ser chamados a apresentar razões de justificativa pelas ilícitudes verificadas nas pesquisas de preço realizadas em 2020, que ensejaram o PE 22/2020.
III
	Ante o exposto, o MP de Contas diverge do encaminhamento proposto pela Unidade Instrutiva e propõe que o Tribunal, preliminarmente, promova a audiência dos gestores do MDR, responsáveis pela condução, adjudicação e homologação do PE 22/2020, para que apresentem razões de justificativa sobre os problemas identificados nos valores pactuados, que caracterizaram indícios de sobrepreço dos itens enumerados no anexo V da instrução acostada à peça 85."
	É o relatório.

Caio Chaves Morau (357.111/OAB-SP), representando Tábata Claudia Amaral de Pontes; Alessandro Vieira e Felipe Rigoni Lopes.

Procurador Júlio Marcelo de Oliveira

REPRESENTAÇÃO. PREGÃO ELETRÔNICO PARA REGISTRO DE PREÇOS. AQUISIÇÃO DE MÁQUINAS PESADAS PELO MINISTÉRIO DO DESENVOLVIMENTO REGIONAL E URBANO PARA ATENDIMENTO DE NECESSIDADES DOS ENTES FEDERATIVOS SUBNACIONAIS. INDÍCIOS DE POSSÍVEL SOBREPREÇO EM ALGUNS ITENS E DE IRREGULARIDADE NAS PESQUISAS DE PREÇOS. DESCARACTERIZAÇÃO DOS INDÍCIOS DE IRREGULARIDADE. ADOÇÃO TEMPESTIVA, PELA UNIDADE JURISDICIONADA, DE PROVIDÊNCIAS CORRETIVAS. EXTINÇÃO DA ATA DE REGISTRO DE PREÇOS. PROCEDÊNCIA PARCIAL. COMUNICAÇÕES. ARQUIVAMENTO.

REPRESENTAÇÃO (REPR)

O Senador Alessandro Vieira, a Deputada Federal Tábata Amaral e o Deputado Federal Felipe Rigoni Lopes representaram a este Tribunal acerca de possíveis sobrepreços no pregão eletrônico para registro de preços regido pelo Edital 22/2020, realizado pelo Ministério do Desenvolvimento Regional e Urbano - MDR para a contratação de fornecimento, carga, transporte e descarga de 6.240 máquinas pesadas, em atendimento às necessidades de desenvolvimento regional de Estados, de Municípios e do Distrito Federal.
2.	Baseou-se a representação em matéria veiculada pelo jornal "O Estado de S. Paulo" em 10/8/2021, que noticiou que auditoria realizada pela Controladoria-Geral da União - CGU constatou preços acima do mercado em alguns dos itens licitados e apontou falhas nas pesquisas de preços preliminares à licitação, baseadas predominantemente em cotações junto aos fornecedores.
3.	 Os representantes informaram já haver sido realizado o pagamento de R$ 15,7 milhões, referentes a um contrato em que há possível superfaturamento de R$ 2,9 milhões. Assim, pleitearam a suspensão cautelar do edital e de todos os pagamentos referentes a eventuais atas de registro de preço dele decorrentes.
4. 	Em análise preliminar, a Secretaria de Controle Externo de Aquisições e Logísticas - Selog (peça 27) constatou terem sido assinadas quinze atas de registro de preços em decorrência da licitação questionada, no total aproximado de R$ 2,9 bilhões. Destacou, porém, que "as informações trazidas aos autos pelos representantes são insuficientes para a adoção da medida cautelar requerida", o que tornaria "necessária a obtenção de documentos junto ao MDR e à CGU, a exemplo da cópia integral do processo do Pregão Eletrônico 22/2020 e do relatório da CGU que registra o sobrepreço encontrado na contratação, para melhor análise das questões levantadas".
5.	Dessa forma, no essencial, naquela oportunidade a unidade técnica propôs: (i) conhecer da representação; (ii)  indeferir o pedido de medida cautelar; (iii) diligenciar o MDR para obtenção de documentos e esclarecimentos adicionais; e (iv) solicitar da CGU informações acerca de eventuais fiscalizações relativas ao pregão em foco.
6.	Em razão de pleito anterior para intervir nos autos (peça 5) , o Ministério Público junto ao Tribunal - MPTCU (peça 29) , por intermédio do Procurador Júlio Marcelo de Oliveira, após chamar a atenção para o alto vulto do certame, se manifestou pela adoção da providência cautelar, por considerar presentes tanto os indícios de sobrepreço apontados pela CGU quanto o perigo na demora, que poderia viabilizar a celebração de novos contratos e a realização de outras adesões à ata de registro de preços, com agravamento do dano ao erário. Além disso, não vislumbrou a Procuradoria perigo na demora reverso, já que os bens a serem adquiridos não seriam essenciais ao desenvolvimento das atividades do MDR.
7.	Em minha primeira manifestação neste feito (peça 30) , conheci da representação, uma vez satisfeitos os requisitos de admissibilidade, e concordei com a unidade técnica que ainda não existiriam, nos autos, elementos suficientes para a adoção de providência acautelatória. Assim, endossei os encaminhamentos sugeridos pela Selog acima descritos.
8.	Realizadas as diligências autorizadas e presentes os elementos encaminhados pelo MDR e pela CGU, a Selog (peça 85) : (i) concluiu que os 19 itens com indícios de sobrepreços apontados pelo órgão central de controle interno do poder Executivo foram objeto de providências corretivas do Ministério, que revogou 5 deles e repactuou os preços dos 14 demais; (ii) confirmou a presença de indícios de falhas nas pesquisas de preços que nortearam o orçamento da licitação; (iii) detectou indícios de sobrepreço em 16 outros itens do certame; (iv) verificou possível ausência de critérios técnicos para definição dos municípios a serem beneficiados pelas doações das máquinas adquiridas; e (v) constatou a inexistência de informações relativas ao parlamentar responsável pela destinação das máquinas a determinado município.
9.	Por tais motivos, a unidade técnica, em pareceres uniformes (peças 85/87) , opinou, em resumo: (i) pela adoção de medida cautelar para sustar aquisições, pagamentos e adesões referentes aos 16 novos itens com indícios de sobrepreço; (ii) pela oitiva do MDR acerca dos pressupostos da providência acautelatória, das falhas nas pesquisas de preços, dos critérios para distribuição das máquinas a municípios e das informações referentes aos parlamentares responsáveis pela destinação dos equipamentos; (iii) pela oitiva das empresas fornecedoras das máquinas com indícios de sobrepreço; (iv) pela realização de diligência ao MDR para obtenção de esclarecimentos e documentos adicionais.  
10.	Encaminhado o processo a este Relator, o MDR solicitou a realização de reunião técnica para discutir a matéria, encontro que veio a ocorrer, de forma telepresencial, na manhã do dia 17/12/2021, com a participação de representantes daquela Pasta, do gabinete deste Relator e da Selog.
11.	Como resultado dessa discussão, o MDR assumiu o compromisso de, por iniciativa própria, sustar imediatamente aquisições, pagamentos e adesões aos itens questionados pela Selog, até decisão definitiva do TCU sobre a matéria, e remeter formalmente ao Tribunal informações e documentos para atender aos demais quesitos propostos pela unidade técnica.
12.	Presentes os novos elementos encaminhados pela Pasta (peças 89/91) , restituí os autos à Selog (peça 92) , para nova instrução da matéria.
13. 	Após analisar os documentos e informações trazidos pelo Ministério, efetuar averiguações adicionais (peças 93/100) e registrar que o MDR não se pronunciou sobre todos os pontos questionados nas análises anteriores, em especial acerca da possível violação dos princípios da publicidade, da eficiência e da impessoalidade na execução de emendas do relator-geral (RP9) , a unidade técnica desta Corte concluiu, em síntese, que:
	a - não há mais necessidade de adoção de medida cautelar, pois: (i) desde meados de 2021, sob alegação de impossibilidade de manutenção dos preços registrados em face dos impactos econômicos da pandemia de Covid-19, houve liberação do compromisso de fornecimento, nos termos do inciso I do art. 19 do Decreto 7.892/2013, que regula o Sistema de Registro de Preços, de grande número de itens com indícios de sobrepreço apontados nos autos; (ii) desde 17/12/2021, não houve mais aquisições ou pagamentos referentes aos itens com indícios de sobrepreço apontados pela unidade técnica; e (iii) os prazos de validade das atas de registro de preços oriundas do Pregão Eletrônico 22/2020 expiraram entre meados de dezembro de 2021 e janeiro de 2022;
	b - além de a Pasta já haver adotado providências corretivas com relação aos 19 itens em que a CGU apontou possíveis excessos de preço, as informações adicionais trazidas pelo Ministério e as apurações realizadas pela Selog mostraram que os reflexos da pandemia de Covid-19 sobre a indústria brasileira provocaram substanciais elevações de custos de produção de máquinas pesadas, que levaram, ao longo de 2021, à grande quantidade das já mencionadas liberações de fornecimento, por impossibilidade de manutenção de preços, e que também afastaram os indícios de sobrepreços nos 16 itens questionados pela unidade técnica, "o que significa que, seguramente, não se pode afirmar que houve sobrepreço no momento da contratação, em data posterior à da assinatura das atas";
	c - além de aquele órgão já haver adotado providências para implementar recomendações da CGU para aprimoramento de sua metodologia, "o procedimento de pesquisa de preços realizado pelo MDR para subsidiar a estimativa de preços do PE 22/2020 seguiu o normativo vigente à época" [referência às Instruções Normativas SLTI/MPOG 5/2014 e SEDGGD/ME 73/2020], "pois priorizou obter preços no referido painel [alusão ao Painel de Preços do Governo Federal] e em contratações similares de outros órgãos para subsidiar a estimativa de preços aceitáveis da licitação".
14.	Por tais motivos, e após fazer considerações acerca das questões da inexistência de informações acerca do parlamentar responsável pela destinação dos respectivos recursos e da ausência de critérios técnicos para definição dos municípios a serem beneficiados pelas doações das máquinas adquiridas - temas que, em seu entender, extrapolariam o escopo deste feito - a Selog, em pareceres uniformes (peças 101/103) , opinou por que este Tribunal, em resumo: (i) conheça da representação e a considere parcialmente procedente, uma vez que os sobrepreços nos 19 itens inicialmente apontados pela CGU, embora tenham sido objeto de medidas corretivas do MDR, chegaram a ser confirmados; (ii) encaminhe cópia da instrução dos autos à Secretaria de Macroavaliação Governamental - Semag, para contribuir com o exame do processo TC-Processo 014.379/2021-0, aos cuidados daquela unidade e que trata do tema da transparência na execução de emendas do Relator-Geral do Orçamento (RP9) , e à Secretaria de Controle Externo do Desenvolvimento Econômico - SecexDesenvolvimento, como subsídio para futuras avaliações da Política Nacional de Desenvolvimento Regional; e (iii) arquivar os autos.
15.	Em sua derradeira manifestação, o MPTCU discordou parcialmente de tal encaminhamento, pelos seguintes motivos: (i) houve confirmação das ocorrências de sobrepreço inicialmente apontadas pela CGU; (ii) exames anteriores da Selog apontaram outros itens com indícios de sobrepreço; (iii) conforme concluiu a unidade técnica, tal "sobrepreço inicialmente vislumbrado apenas não se concretizou em virtude de fatores externos às ações tomadas pelo MDR, pois houve (a)  incremento de valores em virtude de fatos supervenientes (pandemia Covid-19) ; (b) desistência de fornecimento em virtude de dificuldade de produção, também em decorrência da pandemia Covid 19"; (iv) "se tivessem sido mantidas as condições comerciais iniciais, endossadas pelo  MDR, teriam sido praticados valores superiores àqueles praticados pelo mercado à época da licitação"; (v) "o cálculo de sobrepreço deve ser realizado utilizando-se valores praticados em 2020, quando ocorreu a etapa competitiva do certame, não devendo ser tomados por base os valores praticados em 2021"; (vi)  "mesmo que diversos desses itens tenham sido suspensos, cancelados em razão de fatores externos à ação dos gestores do MDR, ou mesmo tenham tido aumentos de preços posteriores em virtude dos efeitos da situação pandêmica vivenciada em 2021, as irregularidades vislumbradas pelo Tribunal permanecem inalteradas"; (vii) seria necessário colher o pronunciamento dos responsáveis "pelas ilicitudes verificadas nas pesquisas de preço realizadas em 2020, que ensejaram o PE 22/2020"
16.	Assim, o Ministério Público opinou pela audiência "dos gestores do MDR, responsáveis pela condução, adjudicação e homologação do PE 22/2020, para que apresentem razões de justificativa sobre os problemas identificados nos valores pactuados, que caracterizaram indícios de sobrepreço".
17.	Antes de iniciar o exame da matéria, ratifico o despacho que conheceu desta representação, dado o atendimento dos requisitos de admissibilidade.
18.	Quanto ao mérito, com vênias por dissentir da Procuradoria, acompanho os pareceres uniformes da unidade técnica desta Corte.
19.	Em primeiro lugar, porque os 19 itens nos quais a CGU inicialmente apontou indícios de sobrepreços foram objeto de tempestivas medidas corretivas do MDR, tanto assim que 5 deles foram revogados e os demais 14 tiveram seus preços repactuados.
20.	Em segundo lugar, porque, conforme registrou a Selog, as avaliações realizadas por aquela unidade técnica afastaram os indícios de sobrepreços nos 16 itens por ela questionados nas instruções pretéritas dos autos, "o que significa que, seguramente, não se pode afirmar que houve sobrepreço no momento da contratação, em data posterior à da assinatura das atas".
21.	Em terceiro lugar, porque a grande quantidade de liberações de fornecimento por impossibilidade de manutenção de preços corrobora as conclusões da Secretaria de Controle Externo de Aquisições Logísticas desta Corte acerca do afastamento dos indícios de sobrepreços originalmente detectados.
22.	Em quarto lugar, porque as possíveis ilicitudes nas pesquisas de preços que nortearam o Pregão Eletrônico 22/2020 não se confirmaram, visto que, como anotou a Selog, "o procedimento de pesquisa de preços realizado pelo MDR para subsidiar a estimativa de preços do PE 22/2020 seguiu o normativo vigente à época, (...) pois priorizou obter preços" no Painel de Preços do Governo Federal e "em contratações similares de outros órgãos para subsidiar a estimativa de preços aceitáveis da licitação".
23.	Além disso, é importante registrar que, em cumprimento às recomendações da CGU, a Pasta do Desenvolvimento Regional e Urbano já adotou providências para aprimorar sua metodologia de pesquisa de preços.
24.	Chamo a atenção, ainda, para o fato de que, além de haverem sido adotadas as aludidas medidas corretivas pelo MDR e de terem sido afastados pela unidade técnica todos os demais indícios de irregularidades apontados nesta representação, os prazos de validade das atas de registro de preços oriundas do Pregão Eletrônico 22/2020 expiraram entre meados de dezembro de 2021 e janeiro de 2022, o que torna dispensáveis providências adicionais desta Corte com respeito à matéria e prejudica a adoção da medida cautelar pleiteada pelos autores.
25.	Por fim, quanto às questões dos critérios de distribuição dos bens adquiridos aos entes subnacionais e da transparência da execução das emendas do Relator-Geral do Orçamento (RP9) , que refogem ao escopo deste processo, considero adequada a proposta da unidade instrutiva de serem encaminhadas cópias da instrução destes autos às unidades técnicas desta Corte com competência para exame de tais temas.
	Assim, com tais observações, e ao expressar, mais uma vez, meu consternamento por divergir do MPTCU, cujo zelo faço questão de ressaltar, acolho o parecer da Secretaria de Controle Externo de Aquisições Logísticas e voto pela adoção da minuta de acórdão que submeto a este Colegiado.
	TCU, Sala das Sessões, em 11 de maio de 2022.
JORGE OLIVEIRA 
Relator